ACORDAO-COMPLETO-2525715

ACÓRDÃO 2181/2022 ATA 14/2022 - SEGUNDA CÂMARA

VISTOS, relatados e discutidos estes autos de tomada de contas especial instaurada pelo Ministério da Cultura - MinC (atual Secretaria Especial de Cultura) em desfavor da Produtora Ciel Ltda. (CNPJ 16.882.829/0001-03) e de seus dirigentes, Cláudio de Oliveira Inácio Junior (CPF XXX.254.275-XX) e Ilna Cristina de Vasconcelos Leite Inácio (CPF XXX.701.415-XX) , em virtude da não comprovação da boa e regular gestão dos recursos captados mediante incentivo fiscal da "Lei Rouanet" e destinados ao Pronac 12-10136 - "Shows Claudia Leitte", que visava à realização de doze shows musicais da cantora Claudia Leitte pelas regiões Norte, Nordeste e Centro-Oeste do Brasil. 
ACORDAM os Ministros do Tribunal de Contas da União, reunidos em Sessão da Segunda Câmara, diante das razões expostas pelo Relator, em:
9.1. considerar revel a responsável Ilna Cristina de Vasconcelos Leite Inácio, para todos os efeitos, dando-se prosseguimento ao processo, com fulcro no art. 12, § 3º, da Lei 8.443/1992;
9.2. rejeitar as alegações de defesa apresentadas pela Produtora Ciel Ltda. e por Cláudio de Oliveira Inácio Junior; 
9.3. julgar irregulares, nos termos dos arts. 1º, inciso I, do art. 16, inciso III, alínea "b" e "c", da Lei nº  8.443, de 1992, c/c o art. 19 e o art. 23, inciso III, da mesma Lei, as contas dos responsáveis Ilna Cristina de Vasconcelos Leite Inácio, Cláudio de Oliveira Inácio Junior e da Produtora Ciel Ltda., condenando-os solidariamente ao pagamento das importâncias a seguir especificadas, atualizadas monetariamente e acrescidas dos juros de mora, calculadas a partir das datas discriminadas até a data da efetiva quitação do débito, fixando-lhes o prazo de 15 (quinze) dias, para que comprovem, perante o Tribunal, o recolhimento das referidas quantias aos cofres do Fundo Nacional de Cultura, nos termos do art. 23, inciso III, alínea "a", da Lei 8.443/1992, c/c o art. 214, inciso III, alínea "a", do Regimento Interno do TCU:
	Data da Ocorrência
	Valor Histórico
	Natureza

	30/07/2013
	400.000,00
	Débito

	31/07/2013
	400.000,00
	Débito

	05/08/2013
	400.000,00
	Débito

	13/04/2016
	1.717,01
	Crédito

9.4. aplicar individualmente aos responsáveis Ilna Cristina de Vasconcelos Leite Inácio, Cláudio de Oliveira Inácio Junior e Produtora Ciel Ltda., a multa prevista no art. 57 da Lei 8.443/1992 c/c o art. 267 do Regimento Interno do TCU, no valor de R$ 30.000,00 (trinta mil reais) , fixando-lhes o prazo de 15 (quinze) dias, a contar da notificação, para que comprovem, nos termos do art. 214, III, alínea "a", do Regimento Interno do TCU, o recolhimento das dívidas aos cofres do Tesouro Nacional, atualizadas monetariamente desde a data deste acórdão até a data do efetivo recolhimento, se paga após o vencimento, na forma da legislação em vigor;
9.5. autorizar, desde logo, se requerido, com fundamento no art. 26, da Lei 8.443, de 1992, c/c o art. 217, §§ 1º e 2º do Regimento Interno do TCU, o parcelamento da (s) dívida (s) em até 36 parcelas, incidindo, sobre cada parcela, corrigida monetariamente, os correspondentes acréscimos legais, fixando-lhes o prazo de 15 (quinze) dias, a contar do recebimento da notificação, para comprovarem, perante o Tribunal, o recolhimento da primeira parcela, e de 30 (trinta) dias, a contar da parcela anterior, para comprovarem os recolhimentos das demais parcelas, devendo incidir, sobre cada valor mensal, atualizado monetariamente, os juros de mora devidos, no caso do débito, na forma prevista na legislação em vigor, alertando os responsáveis de que a falta de comprovação do recolhimento de qualquer parcela importará o vencimento antecipado do saldo devedor, nos termos do § 2º do art. 217 do Regimento Interno deste Tribunal;
9.6. autorizar, desde logo, a cobrança judicial das dívidas, caso não atendidas as notificações, na forma do disposto no art. 28, inciso II, da Lei 8.443/1992;
9.7. dar ciência deste acórdão aos responsáveis e à Secretaria Especial de Cultura, informando-os de que seu inteiro teor, incluindo o relatório e o voto que o precedem, podem ser acessados em www.tcu.gov.br/acordaos; e
9.8. enviar cópia do presente Acórdão à Procuradoria da República no Estado da Bahia, nos termos do § 3º do art. 16 da Lei 8.443/1992, c/c o § 7º do art. 209 do Regimento Interno do TCU, para adoção das medidas cabíveis, informando-a de que seu inteiro teor, incluindo o relatório e o voto que o precedem, podem ser acessados em www.tcu.gov.br/acordaos.

TOMADA DE CONTAS ESPECIAL. Instaurada pelo Ministério da Cultura, atual Ministério da Cidadania, em razão da não comprovação da boa e regular gestão dos recursos captados mediante incentivo fiscal da Lei Rouanet e destinados ao Pronac 12-10136 .

Segunda Câmara

Ministério da Cidadania.

3. Interessados/Responsáveis:
3.1. Responsáveis: Claudio de Oliveira Inacio Junior (XXX.254.275-XX); Ilna Cristina de Vasconcelos Leite Inacio (XXX.701.415-XX); Marcio Marques Pedreira (XXX.120.635-XX); Produtora Ciel Ltda (16.882.829/0001-03); Rdc Participacoes S.a. (17.837.344/0001-52).

13.1. Ministros presentes: Aroldo Cedraz (na Presidência) e Antonio Anastasia (Relator).
13.2. Ministro-Substituto convocado: Marcos Bemquerer Costa.
13.3. Ministro-Substituto presente: André Luís de Carvalho.

ACORDAO-COMPLETO-2586748

Acórdão de Relação 3262/2023 - Segunda Câmara

Acórdão de Relação

ACORDAO-COMPLETO-2555449

Acórdão de Relação 6625/2022 - Segunda Câmara

ANTONIO ANASTASIA

Trata-se de Tomada de Contas Especial instaurada pelo então Ministério da Cultura (MinC) , atual Secretaria Especial da Cultura, em desfavor da Produtora Ciel Ltda., bem como de seus dirigentes, Cláudio de Oliveira Inácio Junior e Ilna Cristina de Vasconcelos Leite Inácio, em razão da não comprovação da boa e regular gestão dos recursos captados mediante incentivo fiscal da "Lei Rouanet", destinados ao Pronac 12-10136 - "Shows Claudia Leitte", voltado à realização de doze shows musicais da cantora Claudia Leitte pelas regiões Norte, Nordeste e Centro-Oeste do Brasil, no período de maio, junho e julho de 2012.
2.	Reproduzo, a seguir, excerto da instrução produzida no âmbito da Secretaria de Controle Externo de Tomada de Contas Especial - SecexTCE (peça 56) , a qual contou com a anuência do corpo dirigente da unidade (peças 57 e 58) :
HISTÓRICO
A Portaria MinC 100/2013 autorizou a captação do valor de apoio, totalizando R$ 5.883.100,00 no período de 04/03/2013 a 31/10/2013 (peça 10, p. 55) , posteriormente prorrogada para até 31/12/2015 (peça 6, p. 75, 76 e 83) .
Do total autorizado, foi captado pelo proponente R$ 1.200.000,00, conforme recibos de captação, de acordo com as seguintes informações:
	Recibo
	Data da captação
	Valor (R$) 
	Recibo mecenato
	Crédito em conta
	Extrato

	1
	30/07/2013
	400.000,00
	Peça 6, p. 60
	30/07/2013
	Peça 6, p. 67

	2
	31/07/2013
	400.000,00
	Peça 6, p. 62
	31/07/2013
	Peça 6, p. 67

	3
	05/08/2013
	400.000,00
	Peça 6, p. 64
	05/08/2013
	Peça 6, p. 67

Após o proponente ter apresentado a prestação de contas final via sistema Salic Web (peça 6, p. 88-124) , o MinC identificou uma série de falhas na execução do projeto, reprovando as contas, conforme Laudo Final sobre a Prestação de Contas - CGARE/DEIPC/SEFIC/MINC nº 089 (peça 6, p. 131) , tendo comunicado os responsáveis sobre a reprovação ainda no ano de 2016 (peça 6, p. 133-146) .
Mesmo tendo apresentado defesa ao Ministério (peça 6, p. 147-154) , esta não foi acatada pelo órgão, permanecendo as irregularidades.
Assim, diante da não apresentação de novos documentos e da consequente não demonstração da boa e regular gestão dos recursos repassados, e da não devolução dos recursos, instaurou-se o presente processo. Nesse sentido, no Relatório de TCE 36/2017 (peça 6, p. 262) , concluiu-se que o prejuízo importava no valor histórico de R$ 1.200.000,00, imputando-se a responsabilidade solidária à Produtora Ciel Ltda. (CNPJ 16.882.829/0001-03) , à RDC Participações (CPNJ 17.837.344/0001-52) , ao Sr. Cláudio de Oliveira Inácio Junior (CPF XXX.254.275-XX) e à Sra. Ilna Cristina de Vasconcelos Leite Inácio (CPF XXX.701.415-XX) .
O Relatório de Auditoria 678/2019, da Controladoria-Geral da União (CGU) , ratificou o posicionamento do Tomador de Contas (peça 3, p. 8) . Após serem emitidos o Certificado de Auditoria, o Parecer do Dirigente e o Pronunciamento Ministerial (peças 3, p. 10-18 e peça 7) , o processo foi remetido a esse Tribunal.
Uma vez remetidos os autos a este Tribunal para fins de apreciação e julgamento, em sede de instrução preliminar (peça 10) , a análise dos pressupostos de procedibilidade previstos na IN/TCU 71/2012 verificou que não havia óbices preliminares que impedissem o prosseguimento desta tomada de contas especial, uma vez que não se configurou o transcurso de mais de dez anos entre o fato gerador e a primeira notificação válida dos responsáveis pela autoridade administrativa competente. Verificou-se, ainda, que o valor atualizado do débito apurado (sem juros) em 01/01/2017 era superior ao valor mínimo de alçada vigente nesta Corte de Contas. Por fim, não foi encontrado débito imputável aos responsáveis em outros processos no Tribunal.
Na sequência procedeu-se ao exame técnico dos elementos fáticos e jurídicos relacionados ao feito, com vistas a propiciar o estabelecimento de parâmetros processuais objetivos para a adequada apuração dos fatos, identificação dos responsáveis e quantificação do dano para fins de ressarcimento, nos seguintes termos (peça 10, p. 2-6) , com grifos mantidos:
EXAME TÉCNICO
Conforme se verifica nos autos, a organização Produtora Ciel Ltda. foi beneficiária de recursos captados com incentivos fiscais para a execução do Pronac 12-10136.
No entanto, após ser apresentada a prestação de contas final do projeto 12-10136, o Ministério da Cultura apontou uma série de falhas em sua execução, por meio de Parecer Técnico no qual relatou (peça 6, p. 129) :
Em que pese a realização dos shows, a finalidade de democratização do acesso à cultura não foi alcançada pelo projeto, conforme demonstramos a seguir. 
Enviamos diligência à proponente no dia 03/06/2016 solicitando comprovações quanto ao cumprimento do Plano de Distribuição, em especial a distribuição gratuita de Ingressos a beneficiários em uma proporção de 8,75% do total. Em resposta datada de 30/06/2016 o proponente anexou documentos a fim de atender o solicitado. No entanto, o material apresenta algumas inconsistências:
1) o documento referente ao show de Cuiabá não se enquadra como borderô de bilheteria, pois não há Informações sobre os valores dos Ingressos vendidos;
2) os borderôs de Picos e Ponta-Porã, com os seus valores consolidados, indicam um aferimento de receitas superior ao que seria permitido pelo Plano de Distribuição considerando este universo de ingressos. O cálculo feito com base em metodologia elaborada na Coordenação de Avaliação de Projetos Culturais (COAPC) indica um excedente de RS 178.423,41 (cento e setenta e oito mil e quatrocentos e vinte e três reais e quarenta e um centavos) ;
3) não foram apresentadas as declarações de distribuição gratuita de ingressos a beneficiários. O proponente alega que o percentual mínimo foi cumprido, 'porém os PRODUTORES LOCAIS responsáveis pela entrega dos ingressos não conseguiram localizar as declarações e/ou protocolos assinados na época pelas entidades atestando o recebimento do PRODUTO CULTURAL (ingressos) .' A Justificativa não poderá ser acatada, uma vez que se faz necessária a comprovação da distribuição dos Ingressos por meio de declarações assinadas pelos beneficiários, não bastando a mera afirmação do proponente de que tal foi feito, ainda que formalizada por ofício ou outra correspondência de lavra do proponente ou qualquer agente que não o próprio beneficiário. Ademais, a afirmação de que os produtores locais seriam responsáveis pela entrega dos Ingressos revela-se equivocada, uma vez que o projeto cultural foi pactuado entre o proponente e o poder público. Ainda que o proponente venha a delegar a outros agentes a distribuição dos ingressos, a responsabilidade final por esse feito e pela guarda das comprovações permanece com o proponente.
Pelo exposto nos itens 1, 2 e 3, consideramos que houve descumprimento do Plano de Distribuição, levando a prejuízo da democratização de acesso ao produto cultural, requisito indispensável para o regular cumprimento do objeto (...) 
Conclui-se pelo descumprimento do objeto em virtude do não atendimento das medidas de democratização de acesso pactuadas, conforme previsto no art. 80, Inciso VI da IN n.01/2013. Registra-se que não foram observados de forma satisfatória os requisitos indispensáveis expostos nos incisos II, VI e VII do art. 80 da IN n.01 /2013.
Sobre as falhas apontadas, os responsáveis apresentaram defesa administrativa (peça 6, p. 147-154) , na qual argumentaram que:
a) os shows foram realizados em 'Picos/PI, Ponta Porã/MS e Cuiabá/MT, localidades que, sem o incentivo, jamais teriam condições econômicas para receber um show do porte da Cláudia Leitte' (peça 6, p. 149) e que por se tratar de regiões habitadas por público de baixa renda e fora do eixo Rio-São Paulo, estaria dando cumprimento à democratização e universalização do acesso à cultura;
b) os ingressos foram vendidos a uma média de R$ 35,00, inferior inclusive ao estabelecido no projeto cultural;
c) foram apresentados documentos que demonstravam a distribuição de cortesias, como os borderôs apresentados na prestação de contas que revelavam a entrega de ingressos gratuitos, sendo que o do show de Picos/PI apontava a distribuição de duzentas cortesias e o do show de Ponta Porá/MS de trezentos ingressos gratuitos;
d) as contas não deveriam ser reprovadas, mas sim aprovadas com ressalvas, visto que os shows foram realizados, apenas não se comprovando as medidas de democratização do acesso e do plano de distribuição.
Em análise dos argumentos, o Ministério da Cultura rejeitou a defesa apresentada, utilizando os argumentos a seguir expostos, apresentados no Despacho 1539/2016-COAOB/CGARE/DElPC/SEFlC/MinC, de 11 de novembro de 2016 (peça 6, p. 155-161) .
Sobre a questão de ter se comprovado a democratização do acesso em razão das cidades escolhidas para os shows (argumento 'a' do item 19 supra) , o Ministério informou (peça 6, p. 156) :
6. Os aspectos de descentralização regional das propostas culturais já são normalmente considerados quando da aprovação inicial e sua conversão em projetos culturais aptos a captar recursos. As medidas de democratização de acesso ora tratadas figuram como componente específico do projeto cultural e são avaliadas na fase de prestação de contas por meio de comparação entre as metas pactuadas e as executadas. No caso em tela, houve descumprimento do Plano de Distribuição de ingressos com prejuízo às medidas de democratização de acesso pactuadas, como será demonstrado a seguir. Com efeito, o cumprimento do Plano de Distribuição aprovado é a única garantia de que os shows estariam acessíveis a um público que de outra maneira não teria condições econômicas para tal, independente das localidades de realização.
No que concerne à alegação sobre o valor de venda dos ingressos a preços inclusive abaixo do pactuado com o MinC (argumento 'b' do item 19 supra) , verificou que:
 (...) verifica-se que as alegações feitas não encontram respaldo documental nos autos do processo. Como registrado no Parecer recorrido, o proponente foi diligenciado para apresentar os borderôs de bilheteria que comprovassem os preços praticados, pois tal documentação não havia sido anexada à Prestação de Contas Final. Na análise do material recebido, foram feitas as seguintes constatações:
7.1 O documento referente ao show de Cuiabá não traz a informação sobre os preços praticados, mas apenas a quantidade de ingressos vendidos por setor. Essa omissão simplesmente inviabiliza a comprovação requerida.
7.2 Os borderôs de bilheteria dos shows em Ponta-Porã e Picos registram preços superiores aos aprovados, chegando à cifra de R$ 200,00, enquanto o Plano de Distribuição previa valores entre R$ 35,00 e R$ 70,00. Os ingressos majorados davam acesso a setores privilegiados da plateia, em uma segmentação que não passou pela aprovação deste Ministério: áreas VIP, camarotes, lounge e pista. A apuração do montante auferido a maior com receita de bilheteria indicou o valor de R$ 178.423,41 (cento e setenta e oito mil e quatrocentos e vinte e três reais e quarenta e um centavos) .
8. Em que pese as constatações reproduzidas nos itens 7.1 e 7.2 estarem presentes no Parecer recorrido, o proponente não apresentou em seu recurso fatos novos que as elidissem. Ao contrário, anexou cópias dos borderôs com preços majorados anteriormente fornecidos e não sanou a inconsistência do documento relativo ao show de Cuiabá. Assim, a argumentação resta prejudicada por não se sustentar em provas documentais.
Quanto à comprovação da distribuição dos ingressos gratuitos (argumento 'c' do item 19 supra) , o Ministério, informou mais uma vez que seria necessário apresentar ao menos declarações dos beneficiários, nos termos do art. 31 da IN 1/2013 (peça 6, p. 156) :
10. É pacífico neste Ministério o entendimento de que a comprovação do cumprimento das medidas de democratização de acesso requer evidências que atestem razoavelmente a sua fruição por parte dos beneficiários. A medida ora contestada é a distribuição gratuita de 8,75% dos ingressos a população de baixa renda. As declarações de recebimento assinadas pelos beneficiários fornecem uma segurança mínima de que os ingressos realmente chegaram a segmentos sociais carentes de fruição cultural. No caso em tela, o proponente apresentou apenas o borderô do show em Picos que registra cessão de 290 cortesias a 'população de baixa renda' e o borderô de Ponta Porã que indica cessão de 465 cortesias classificadas como 'Bangalô', 'Bangalô avulso', 'Camarote open bar', 'Camarote Rádio 101,9' e 'Pista'. Quanto ao primeiro borderô, trata-se de documento da lavra de parceiro comercial do proponente, e não de beneficiários. Já o segundo borderô sequer menciona se as cortesias foram destinadas a população de baixa renda. Em ambos os casos, não há nenhuma evidência de que os beneficiários pactuados tiveram acesso aos shows. Assim, não se 'limitou a forma de comprovação', apenas se exigiu uma comprovação mínima não atendida. Além disso, não se compreende a omissão do proponente quanto aos preços praticados em Cuiabá e se houve distribuição gratuita de ingressos naquela praça. 
Por fim, quanto à conversão da reprovação das contas em aprovação com ressalvas (argumento 'd' do item 19 supra) , o MinC narrou que não bastava cumprir o objeto, mas tinha que haver o benefício à população (peça 6, p. 157) :
Depreende-se da leitura que ele considera 'objeto' a simples realização dos shows. Se assim fosse, não haveria necessidade de se pactuar medidas de democratização de acesso, acessibilidade a portadores de necessidades especiais, um Plano de Distribuição dos produtos culturais, entre outros quesitos que visem garantir o atendimento das finalidades do PRONAC dispostas no Art. 1° da Lei 8.313/1991. Com efeito, a motivação para que o Poder Público conceda incentivos fiscais a projetos culturais está no alcance das finalidades de interesse público trazidas por aquele dispositivo (...) 
13. Donde se conclui que a falta de comprovação do cumprimento da democratização de acesso implica em reprovação da prestação de contas, pois trata-se de item indispensável ao atingimento do objeto e objetivos do projeto cultural. Este fato exclui a possibilidade de aprovação com ressalvas, como deseja o recorrente. O próprio art. 88 da 1N nº l /20 13, por ele invocado, corrobora esse entendimento: 
Art. 88. O projeto será aprovado com ressalvas quando, apesar de regulares as contas, tiver obtido avaliação técnica insatisfatória com fundamento nos aspectos do art. 80 desta Instrução Normativa, desde que não resulte em prejuízo ao erário ou descumprimento do objeto, devendo ser registrada a aprovação com ressalva no Salic.
O objetivo da Lei Rouanet, ao incentivar projetos culturais, é a promoção do livre acesso à cultura (art. 1º, Lei 8.313/1991) . No caso do Pronac 12-10136, essa promoção ocorreria por meio da distribuição gratuita de 8,75 % dos ingressos de todos os shows realizados, além da venda a preços promocionais dos remanescentes.
A jurisprudência deste Tribunal é no sentido de que a mera execução do objeto conveniado não é suficiente para aprovar as contas do gestor responsável, sendo necessário que haja, de fato, os benefícios à população e atinja os fins para os quais foi proposto (Acórdão 8248/2013-TCU-Primeira Câmara, Relator: Walton Alencar Rodrigues) .
Por esta razão, entendemos que as conclusões do MinC encontram correspondência com a realidade, já que cabe ao beneficiário de recursos federais não só prestar contas, mas comprovar a boa e regular aplicação dos valores que lhes foram confiados, sob pena de ser responsabilizado pela sua devolução aos cofres concedentes. Essa comprovação inclui a apresentação de documentos e materiais apresentados que comprovem o alcance dos objetivos pactuados, com a geração do benefício ao público, o que não foi feito no caso em tela.
Desta forma, mesmo que o proponente tenha comprovado que executou os shows, como não é possível atestar que essas ações geraram o benefício esperado à população (promoção do acesso à cultura) , resta caracterizada a não comprovação da boa e regular aplicação dos recursos repassados por força do projeto, devendo ser o valor captado integralmente restituído aos cofres públicos.
Em face do exposto, conclui-se pela ocorrência de não comprovação da boa e regular aplicação de parte dos recursos captados por meio do Pronac 12-10136. Nesse sentido, cabe ressaltar que é pacífica a jurisprudência deste Tribunal no sentido de que compete ao gestor o ônus de provar a aplicação regular dos recursos que lhe foram confiados (Acórdão 974/2018-TCU-Plenário, rel. Bruno Dantas; 511/2018-Plenário, rel. Aroldo Cedraz; 3.875/2018-1ª Câmara, rel. Vital do Rêgo; 1.983/2018-1ª Câmara, rel. Bruno Dantas; 1.294/2018-1ª Câmara, rel. Bruno Dantas; 3.200/2018-2ª Câmara, rel. Aroldo Cedraz; 2.512/2018-2ª Câmara, rel. Aroldo Cedraz; 2.384/2018-2ª Câmara, rel. José Múcio Monteiro; 2.014/2018-2ª Câmara, rel. Aroldo Cedraz; 901/2018-2ª Câmara, rel. José Múcio Monteiro) .
E, uma vez materializada a não comprovação da boa e regular aplicação dos recursos pactuados por meio do Pronac 12-10136, a data de atualização dos débitos deve ser a data do crédito em conta dos recursos captados, em obediência ao art. 9º da IN/TCU 71/2012 (modificada pela IN/TCU 76/2016) e ao Acórdão 11245/2017-TCU-Primeira Câmara, devendo os valores serem recolhidos ao Fundo Nacional de Cultura, a exemplo do que restou decidido por esta Corte no Acórdão 520/2014-TCU-Plenário.
Conforme entendimento firmado pelo Acórdão 2763/2011-TCU-Plenário, e posteriormente fixado na Súmula-TCU 286, na hipótese em que a pessoa jurídica de direito privado seja convenente e beneficiária de transferências voluntárias de recursos públicos da União, tanto a entidade privada como os seus dirigentes atuam como gestores públicos e devem comprovar a regular aplicação dos recursos públicos. Mediante o Acórdão 2590/2013-TCU-Primeira Câmara, esse entendimento foi estendido às hipóteses de captação de recursos com amparo na Lei 8.313/1991 (Lei Rouanet) , uma vez que se trata de recursos públicos federais oriundos de renúncia fiscal prevista em lei.
Quanto à identificação dos dirigentes da empresa proponente Produtora Ciel Ltda., conforme cláusula sétima do contrato social, assinado em 21/05/2012, a administração da sociedade competia a Cláudio de Oliveira Inácio Júnior e a Ilna Cristina de Vasconcelos Leite Inácio (peça 6, p. 10) .
Após alteração no contrato social, promovida em 07/03/2015, Cláudio de Oliveira Inácio Júnior deixou de fazer parte do quadro societário da empresa, ingressando como sócia a empresa RDC Participações S.A. Todavia, permaneceu como administrador da empresa, ao lado da Sra. Ilna Cristina de Vasconcelos Leite Inácio, conforme cláusula décima terceira do contrato social modificado (peça 6, p. 18) .
Assim, no tocante à identificação dos responsáveis e quantificação do dano, em consonância com a jurisprudência desta Corte, conclui-se pela responsabilidade solidária da Produtora Ciel Ltda. e de seus dirigentes, Cláudio de Oliveira Inácio Junior e Ilna Cristina de Vasconcelos Leite Inácio, devendo ser exigida a devolução de 100% da verba oriunda de incentivo fiscal, abatendo-se os valores restituídos (R$ 1.717,01 em 13/04/2016 - peça 6, p. 87) . Destarte, propõe-se a citação dos responsáveis, nos termos da Lei 8.443/92, para apresentação de alegações de defesa ou recolhimento do valor devido.
Quanto à inclusão da empresa RDC Participações como responsável pelo débito ao erário, discordamos do posicionamento do tomador de contas, visto que, embora fosse proprietária de diversas cotas da Produtora Ciel Ltda., a jurisprudência é no sentido de responsabilização solidária do proponente e de seus dirigentes. E, mesmo com a entrada da RDC Participações no quadro societário da proponente, a responsabilidade pela administração permaneceu com o Sr. Cláudio de Oliveira Inácio Júnior e com a Sra. Ilna Cristina de Vasconcelos Leite Inácio (peça 6, p. 26) , devendo ser eles os responsabilizados solidariamente. 
Em vista do exame técnico realizado, foi proposta a citação da Produtora Ciel Ltda. e dos responsáveis Cláudio de Oliveira Inácio Junior e Ilna Cristina de Vasconcelos Leite Inácio, nos seguintes termos, com grifos mantidos:
PROPOSTA DE ENCAMINHAMENTO
Diante do exposto, submetem-se os autos à consideração superior, propondo:
realizar a citação de Produtora Ciel Ltda. (CNPJ 16.882.829/0001-03) , Cláudio de Oliveira Inácio Junior (CPF XXX.254.275-XX) e Ilna Cristina de Vasconcelos Leite Inácio (CPF XXX.701.415-XX) ; com fundamento nos arts. 10, § 1º, e 12, incisos I e II, da Lei 8.443/1992 c/c o art. 202, incisos I e II, do Regimento Interno do TCU, para que, no prazo de quinze dias, apresentem alegações de defesa quanto à irregularidade detalhada a seguir e/ou recolham, solidariamente, aos cofres do Fundo Nacional de Cultura as quantias abaixo indicadas atualizadas monetariamente a partir das respectivas datas até o efetivo recolhimento, abatendo-se na oportunidade a quantia eventualmente ressarcida, na forma da legislação em vigor:
a) Irregularidade: não comprovação da boa e regular aplicação dos recursos federais repassados à organização Produtora Ciel Ltda., por força do Projeto Cultural Pronac 12-10136, em decorrência da reprovação da prestação de contas final, por não demonstrar o cumprimento do plano de distribuição pactuado com o Ministério da Cultura.
b) Dispositivos violados: Constituição Federal, art. 70, § único; Lei. 8.313/1991; IN MinC/MF nº 01/95, inciso I do art. 9°, incisos VI e VII do art. 80 da IN MinC nº 1/2013, artigos 44 e 45 do Decreto 5761/2006 e ao artigo 22 da Instrução Normativa nº 1/2010 do MinC.;
c) Conduta: não apresentar documentos que evidenciassem o cumprimento do plano de distribuição pactuado com o Ministério da Cultura, uma vez o órgão identificou que: a)  não houve comprovação quanto aos preços praticados nos três shows realizados; b)  houve a comercialização de ingressos por valores superiores aos permitidos em Plano de Distribuição e; c) não houve a comprovação da distribuição gratuita de ingressos a beneficiários (população de baixa renda) na proporção de 8,75% do público total. 
d) Nexo de causalidade: a não apresentação dos documentos do cumprimento do plano de distribuição impediu a comprovação de que foi gerada a democratização do acesso à cultura e o benefício esperado à população, gerando danos ao erário.
e.1) Culpabilidade dos responsáveis pessoa física: não há excludentes de ilicitude, de culpabilidade e de punibilidade; é razoável supor que tinha consciência da ilicitude de sua conduta; era exigível conduta diversa da praticada, qual seja, apresentar os documentos que evidenciassem o cumprimento do plano de distribuição conforme o pactuado, evidenciando a distribuição de ingressos gratuitos e os valores dos ingressos dos eventos patrocinados.
e.2) Culpabilidade da organização Produtora Ciel Ltda.: não há excludentes de ilicitude, de culpabilidade e de punibilidade; é razoável supor que a organização, por meio dos seus responsáveis, tinha consciência da ilicitude de sua conduta; era exigível da organização, por meio das decisões de seus responsáveis, conduta diversa da praticada, qual seja, apresentar os documentos que evidenciassem o cumprimento do plano de distribuição conforme o pactuado, evidenciando a distribuição de ingressos gratuitos e os valores dos ingressos dos eventos patrocinados.
f) Composição do débito:
	DATA
	VALOR
	NATUREZA

	30/7/2013
	400.000,00
	Débito

	31/7/2013
	400.000,00
	Débito

	5/8/2013
	400.000,00
	Débito

	13/4/2016
	1.717,01
	Crédito

Valor atualizado até 27/05/2020: R$ 1.719.914,57 
Em cumprimento ao pronunciamento do Secretário-substituto, proferido em 20/07/2020 (peça 12) , foi efetuada citação dos responsáveis, nos seguintes moldes:
Produtora Ciel Ltda., promovida a citação da empresa, conforme delineado adiante:
	Comunicação: Ofício 38130/2020 - Seproc (peça 20) 
Data da Expedição: 31/07/2020
Data da Ciência: 20/08/2020 (peça 49) 

Cláudio de Oliveira Inácio Júnior, promovida a citação do responsável, conforme delineado adiante:
	Comunicação: Ofício 38136/2020 - Seproc (peça 18) 
Data da Expedição: 31/07/2020
Data da Ciência: 03/08/2020 (peça 22) 

Ilna Cristina de Vasconcelos Leite Inácio, promovida a citação da responsável, conforme delineado adiante:
	Comunicação: Ofício 38126/2020 - Seproc (peça 16) 
Data da Expedição: 31/07/2020
Data da Ciência: 05/08/2020 (peça 46) 
Observação: Ofício enviado para o endereço do responsável, conforme pesquisa na base de dados no sistema da Receita Federal, custodiada pelo TCU (peça 13) 
Fim do prazo para a defesa: 20/08/2020

Conforme Despachos de Conclusão das Comunicações Processuais (peça 53) , as providências inerentes às comunicações processuais foram concluídas.
Transcorrido o prazo regimental, apresentaram defesa a Produtora Ciel Ltda. (peça 49) e o responsável Cláudio de Oliveira Inácio Júnior (peça 27) . Por sua vez, a responsável Ilna Cristina de Vasconcelos Leite Inácio manteve-se silente.
EXAME TÉCNICO
O exame técnico ora proposto compreende a análise das defesas apresentadas, bem como da revelia configurada, tomando como base as irregularidades atribuídas aos responsáveis no âmbito das instruções precedentes, em cotejo com os elementos comprobatórios constantes dos autos e os argumentos que possam ser aproveitados em favor dos responsáveis em manifestações colhidas na fase interna desta Tomada de Contas Especial, acaso existentes.
Da validade das notificações
Preliminarmente, cumpre tecer breves considerações sobre a forma como são realizadas as comunicações processuais no TCU. A esse respeito, destacam-se o art. 179, do Regimento Interno do TCU (Resolução 155, de 4/12/2002) e o art. 4º, inciso III, § 1º, da Resolução TCU 170, de 30 de junho de 2004, in verbis:
Art. 179. A citação, a audiência ou a notificação, bem como a comunicação de diligência, farse-ão:
I - mediante ciência da parte, efetivada por servidor designado, por meio eletrônico, fac-símile, telegrama ou qualquer outra forma, desde que fique confirmada inequivocamente a entrega da comunicação ao destinatário;
II - mediante carta registrada, com aviso de recebimento que comprove a entrega no endereço do destinatário;
III - por edital publicado no Diário Oficial da União, quando o seu destinatário não for localizado
 (...) Art. 3º As comunicações serão dirigidas ao responsável, ou ao interessado, ou ao dirigente de órgão ou entidade, ou ao representante legal ou ao procurador constituído nos autos, com poderes expressos no mandato para esse fim, por meio de:
I - correio eletrônico, fac-símile ou telegrama;
II - servidor designado;
III - carta registrada, com aviso de recebimento;
IV - edital publicado no Diário Oficial da União, quando o seu destinatário não for localizado, nas hipóteses em que seja necessário o exercício de defesa.
Art. 4º. Consideram-se entregues as comunicações:
I - efetivadas conforme disposto nos incisos I e II do artigo anterior, mediante confirmação da ciência do destinatário;
II - realizadas na forma prevista no inciso III do artigo anterior, com o retorno do aviso de recebimento, entregue comprovadamente no endereço do destinatário;
III - na data de publicação do edital no Diário Oficial da União, quando realizadas na forma prevista no inciso IV do artigo anterior.
§ 1º O endereço do destinatário deverá ser previamente confirmado mediante consulta aos sistemas disponíveis ao Tribunal ou a outros meios de informação, a qual deverá ser juntada ao respectivo processo.
Bem se vê, portanto, que a validade da citação via postal não depende de que o aviso de recebimento seja assinado pelo próprio destinatário da comunicação, o que dispensa, no caso em tela, a entrega do AR em "mãos próprias". A exigência da norma é no sentido de o Tribunal verificar se a correspondência foi entregue no endereço correto, residindo aqui a necessidade de certeza inequívoca. 
Não é outra a orientação da jurisprudência do TCU, conforme se verifica dos julgados a seguir transcritos:
São válidas as comunicações processuais entregues, mediante carta registrada, no endereço correto do responsável, não havendo necessidade de que o recebimento seja feito por ele próprio (Acórdão 3648/2013-TCU-Segunda Câmara, Relator Min. José Jorge) ;
É prescindível a entrega pessoal das comunicações pelo TCU, razão pela qual não há necessidade de que o aviso de recebimento seja assinado pelo próprio destinatário. Entregandose a correspondência no endereço correto do destinatário, presume-se o recebimento da citação. (Acórdão 1019/2008-TCU-Plenário, Relator Min. Benjamin Zymler) ;
As comunicações do TCU, inclusive as citações, deverão ser realizadas mediante Aviso de Recebimento - AR, via Empresa Brasileira de Correios e Telégrafos, bastando para sua validade que se demonstre que a correspondência foi entregue no endereço correto. (Acórdão 1526/2007-TCU-Plenário, Relator Min. Aroldo Cedraz) .
A validade do critério de comunicação processual do TCU foi referendada pelo Supremo Tribunal Federal, nos termos do julgamento do MS-AgR 25.816/DF, por meio do qual se afirmou a desnecessidade da ciência pessoal do interessado, entendendo-se suficiente a comprovação da entrega do "AR" no endereço do destinatário:
Ementa: agravo regimental. Mandado de segurança. Desnecessidade de intimação pessoal das decisões do tribunal de contas da união. art. 179 do regimento interno do TCU. Intimação do ato impugnado por carta registrada, iniciado o prazo do art. 18 da lei nº 1.533/51 da data constante do aviso de recebimento. Decadência reconhecida. Agravo improvido.
O envio de carta registrada com aviso de recebimento está expressamente enumerado entre os meios de comunicação de que dispõe o Tribunal de Contas da União para proceder às suas intimações.
O inciso II do art. 179 do Regimento Interno do TCU é claro ao exigir apenas a comprovação da entrega no endereço do destinatário, bastando o aviso de recebimento simples. 
Da revelia da responsável Ilna Cristina de Vasconcelos Leite Inácio
No caso vertente, a citação da responsável Ilna Cristina de Vasconcelos Leite Inácio se deu em endereço proveniente de pesquisa de endereço realizada pelo TCU na base de dados da Receita Federal custodiada pelo TCU (peça 13) , sendo que a entrega do ofício citatório nesse endereço restou comprovada (peça 93) , restando desnecessárias, portanto, a adoção de outras medidas pelo Tribunal, visto que o recebimento da notificação no endereço oficial torna válida a medida processual adotada por esta Corte de Contas.
Superada a análise acerca da validade das notificações, transcorrido o prazo regimental fixado e mantendo-se inerte a aludida responsável, impõe-se que seja considerada revel, dando-se prosseguimento ao processo, com fulcro no art. 12, § 3º, da Lei 8.443/1992.
Importa observar, todavia, que nos processos do TCU a revelia não leva à presunção de que seriam verdadeiras todas as imputações levantadas contra os responsáveis, diferentemente do que ocorre no processo civil, em que a revelia do réu opera a presunção da verdade dos fatos narrados pelo autor (Acórdão 1009/2018-TCU-Plenário, Min. Bruno Dantas; 2.369/2013-Plenário, Min. Benjamin Zymler; e 2.449/2013-Plenário, Min. Benjamin Zymler) . Dessa forma, a avaliação da responsabilidade do agente não pode prescindir da prova existente no processo ou para ele carreada. 
Como visto, a responsável foi citada em decorrência da não comprovação da boa e regular aplicação dos recursos federais repassados à organização Produtora Ciel Ltda., por força do Projeto Cultural Pronac 12-10136, diante da constatação de que: a)  não houve comprovação quanto aos preços praticados nos três shows realizados; b)  houve a comercialização de ingressos por valores superiores aos permitidos em Plano de Distribuição e; c) não houve a comprovação da distribuição gratuita de ingressos a beneficiários (população de baixa renda) na proporção de 8,75% do público total.
Ao não se manifestar, a responsável deixou de produzir prova da regular aplicação dos recursos sob sua responsabilidade, em afronta às normas que impõem aos gestores públicos a obrigação legal de, sempre que demandados pelos órgãos de controle, apresentar os documentos que demonstrem a correta utilização das verbas públicas, a exemplo do contido no art. 93 do Decreto-Lei 200/1967: "Quem quer que utilize dinheiros públicos terá de justificar seu bom e regular emprego na conformidade das leis, regulamentos e normas emanadas das autoridades administrativas competentes." 
Mesmo as alegações de defesa não sendo apresentadas, considerando o princípio da verdade real que rege esta Corte, procurou-se buscar, em manifestações da responsável na fase interna desta tomada de contas especial, se havia algum argumento que pudesse ser aproveitado a seu favor. 
A esse respeito, bem se vê que a instrução anterior (peça 10, item 14) não apenas examinou a análise realizada pelo então Ministério da Cultura como também concordou com as conclusões da pasta de que a defesa administrativa apresentada pela responsável, que alegava, em síntese, ter: i)  atendido a cláusula de democratização e universalização do acesso à cultura; ii)  oferecido ingressos a valores inferiores aos estabelecidos no projeto cultural; iii)  comprovado a distribuição de cortesias, não foi suficiente para afastar as irregularidades geradoras do dano. 
Em se tratando de processo em que a parte interessada não se manifestou acerca das irregularidades imputadas, não há elementos para que se possa efetivamente aferir e reconhecer a ocorrência de boa-fé na conduta dos responsáveis, podendo este Tribunal, desde logo, proferir o julgamento de mérito pela irregularidade das contas, conforme os termos dos §§ 2º e 6º do art. 202 do Regimento Interno do TCU. (Acórdão 2064/2011-TCU-Primeira Câmara (relator Min. Ubiratan Aguiar) , 6.182/2011-TCU-1ª Câmara (relator Min. Weber de Oliveira) , 4.072/2010-TCU-1ª Câmara (Relator Min. Valmir Campelo) , 1.189/2009-TCU-1ª Câmara (Relator Min. Marcos Bemquerer) , 731/2008-TCU-Plenário (Relator Min. Aroldo Cedraz) .
Diante dessas considerações, a responsável Ilna Cristina de Vasconcelos Leite Inácio deve ser considerada revel, nos termos do art. 12, § 3º, da Lei 8.443/1992, sendo diferida a manifestação quanto ao mérito das suas contas até que a análise das defesas apresentadas permita a formação de juízo de valor sobre o eventual aproveitamento em favor da responsável das circunstâncias objetivas porventura nelas existentes.
Das defesas apresentadas 
Os responsáveis Cláudio de Oliveira Inácio Júnior e Produtora Ciel Ltda. apresentaram defesas de idêntico teor (peças 27 e 49) por meio de advogado regularmente constituído, em vista do que serão analisadas em conjunto.
A defesa alega, em preliminar, que ingressou em juízo com ação anulatória perante a Justiça Federal. 
No mérito, a defesa apresenta os seguintes argumentos quanto aos itens impugnados (democratização do acesso à cultura, preço dos ingressos e ausência de distribuição gratuita do produto cultural) :
quanto ao item democratização do acesso à cultura, sustenta que parte destas localidades, sem o incentivo, dificilmente teriam condições econômicas para receber um show do porte da Cláúdia Leitte, posto serem regiões ainda em desenvolvimento. Segundo a defesa, "levar atrações culturais para fora do eixo Rio - São Paulo, onde inexiste o mesmo nível de oferta de atrações culturais, é dar cumprimento à democratização e universalização do acesso à cultura, ainda mais quando as localidades escolhidas são, notoriamente, aquelas habitadas por público de renda mais baixa";
quanto ao item preço dos ingressos, alega que grande parte dos ingressos foram vendidos a preços de R$ 20,00 a R$ 40,00, os quais, em média, apresentam preço inferior ao valor de R$ 35,00 estabelecido no projeto. Ainda segundo a defesa, "os borderôs apresentados permitem verificar isso com clareza [que grande parte dos ingressos foi vendida a preço inferior ao estabelecido no projeto], e o simples fato de terem sido vendidos alguns poucos ingressos acima deste valor não significa dizer que não se tenha dado cumprimento à universalização e democratização de acesso ao produto cultural", sendo, portanto, "o próprio preço praticado na venda dos ingressos comprobatório da democratização do acesso à cultura (...) ".
quanto ao item ausência de distribuição gratuita do produto cultural, entende que a documentação apresentada (borderôs relativos aos shows de Picos/PI e Ponta Porã/MS) comprova a distribuição de cortesia destinada ao público de baixa renda. Segundo os responsáveis, "a exigência da administração pública, no sentido de que somente seria válida a apresentação de documento assinado pelo próprio beneficiário (a pessoa que recebeu o ingresso) não possui qualquer respaldo legal".
Em outra frente, a defesa sustenta que suas contas devem ser julgadas regulares com ressalva, tanto por ter sido comprovada a efetiva realização dos shows e a correta aplicação dos recursos, quanto por não ter ocorrido nenhuma das causas previstas na Instrução Normativa MinC 01/2013 que ampara o julgamento pela irregularidade, quais sejam, "descumprimento do objeto" ou "prestação de contas considerada não regular" (art. 90, incisos I e II, da IN MinC 01/2013) .
Em arremate a este último ponto, alega que "eventual insucesso na comprovação total e cabal das medidas de democratização do acesso não pode ser equiparado como descumprimento do objeto".
Por fim, a defesa contesta o valor do dano apurado nos autos, por compreender que esse valor deve estar restrito ao "exato valor do benefício fiscal atribuído ao patrocinador do projeto". Neste ponto, alega que o art. 26 da Lei Rouanet, a seguir reproduzido, autoriza a dedução de apenas parte do valor efetivamente contribuído em favor de projetos culturais aprovados de acordo com a referida lei.
Art. 26.  O doador ou patrocinador poderá deduzir do imposto devido na declaração do Imposto sobre a Renda os valores efetivamente contribuídos em favor de projetos culturais aprovados de acordo com os dispositivos desta Lei, tendo como base os seguintes percentuais: (Vide arts. 5º e 6º, Inciso II da Lei nº 9.532 de, 1997) 
I - no caso das pessoas físicas, oitenta por cento das doações e sessenta por cento dos patrocínios;
II - no caso das pessoas jurídicas tributadas com base no lucro real, quarenta por cento das doações e trinta por cento dos patrocínios.
§ 1º A pessoa jurídica tributada com base no lucro real poderá abater as doações e patrocínios como despesa operacional.
Com base nessas considerações, a defesa chega ao valor de R$ 636.000,00, sendo R$ 360.000,00 (R$ 1.200.000,00 x 30%) alcançado pela aplicação do inciso II do art. 26 e R$ 276.000,00 pela aplicação do § 1º do aludido dispositivo legal, que trata da redução da base de cálculo do imposto devido pelo abatimento do patrocínio como despesa operacional. Ainda sobre esse ponto, a defesa acusa a União de desejar obter lucro e não de ser indenizada pelos prejuízos que supostamente lhe foram causados.
Em sede de pedidos, a defesa solicita, em preliminar, a suspensão do trâmite do presente procedimento em vista da discussão judicial da matéria. No mérito: i) o acolhimento da presente defesa, reconhecendo-se a ilegalidade da cobrança e inexigibilidade de devolução de valores por parte da produtora e responsáveis; ii) subsidiariamente, que a devolução corresponda ao montante de renúncia fiscal, e não ao valor integral do projeto.
Da análise das defesas apresentadas 
Como visto, os responsáveis foram chamados aos autos em virtude da não comprovação da da boa e regular aplicação dos recursos federais repassados à organização Produtora Ciel Ltda., por força do Projeto Cultural Pronac 12-10136, em decorrência da reprovação da prestação de contas final, ocorrida em virtude da não apresentação de documentos que evidenciassem o cumprimento do plano de distribuição pactuado com o então Ministério da Cultura, uma vez o órgão identificou que: a)  não houve comprovação quanto aos preços praticados nos três shows realizados; b)  houve a comercialização de ingressos por valores superiores aos permitidos em Plano de Distribuição e; c) não houve a comprovação da distribuição gratuita de ingressos a beneficiários (população de baixa renda) na proporção de 8,75% do público total. 
Ao se manifestar, a defesa propõe, em preliminar, a suspensão do feito, em face da judicialização da questão e, no mérito, além de abordar especificamente cada um dos pontos acima elencados, tece considerações acerca dos motivos pelos quais deve ocorrer a aprovação com ressalva das suas contas, bem assim considerações acerca dos motivos pelos quais entende haver manifesta ilegalidade na determinação da devolução integral dos valores captados.
A preliminar suscitada pela defesa esbarra em dois problemas. O primeiro de ordem processual, dado que não vieram aos autos cópia da ação intentada na Justiça Federal. O segundo, de ordem institucional, relacionado à chamada independência de instâncias. Sobe esse enfoque, é de se ver que eventual decisão proferida na esfera cível pela Justiça Federal não vincula o Tribunal de Contas da União, porquanto a exceção para o princípio da independência entre as instâncias está presente apenas quando exarada no âmbito penal, em sentença absolutória por inexistência do fato ou pela negativa da autoria (Acórdão 2610/2008-TCU-Plenário, Min. Valmir Campelo) .
A preliminar, portanto, não merece acolhimento, eis que se nem mesmo a decisão final proferida na esfera cível vincula o TCU, muito menos a sua mera judicialização tem o condão de produzir embaraços à competência persecutória atribuída pela Constituição Federal ao Tribunal.
No mérito, em relação à insuficiência da documentação apresentada, e sem prejuízo do devido exame dos argumentos apresentados, nota-se que a defesa não inova em relação aos argumentos manejados perante o então Ministério da Cultura em sede de defesa administrativa.
Feito esse registro, vê-se que, em relação ao item democratização do acesso à cultura, assiste razão aos responsáveis quando alegam que parte das localidades atendidas não teria condições de receber os shows realizados sem o incentivo, não sendo menos correto o entendimento de que "levar atrações culturais para fora do eixo Rio - São Paulo é dar cumprimento à democratização e universalização do acesso à cultura".
O ponto em análise, todavia, é outro, e diz respeito à efetiva comprovação de que os critérios de democratização previamente pactuados foram atendidos. Cabe ao responsável pela aplicação dos recursos público fazer prova no tempo e modo devidos da sua boa e correta aplicação, por força da inversão do ônus da prova informada pelo parágrafo único do art. 70 da Constituição Federal.
No caso em análise, o argumento da defesa não pode ser acolhido, tendo em vista que a mera realização dos shows em localidades fora do eixo Rio - São Paulo não é garantia de que os espetáculos estariam acessíveis a um público que de outra maneira não teria condições econômicas para tal.
Em relação ao item preço dos ingressos, os borderôs apresentados permitem, de fato, verificar que parte dos ingressos foi vendida a preço inferior ao estabelecido no projeto. Não obstante, esse fato por si só não permite que se estabeleça o necessário liame entre a modicidade dos preços praticados e a camada da população atendida. É dizer, o fato de alguns ingressos terem sido vendidos com preços reduzidos não garante que a população com menores condições econômicas tenha sido de fato favorecida.
Diante dessas considerações, os argumentos apresentados devem ser rejeitados, uma vez que à premissa de que houve oferta de preços baixos não segue necessariamente a conclusão de que tais ingressos atenderam a fatia alvo da população pretendida pela Lei Rouanet.
Em relação ao item ausência de distribuição gratuita do produto cultural, ao contrário do que entende a defesa, a documentação apresentada (borderôs relativos aos shows de Picos/PI e Ponta Porã/MS) não comprova que o público de baixa renda foi beneficiado com a distribuição de cortesia.
A esse respeito, como bem pontuado pela pasta ministerial, a declaração de borderô do Show de Picos/PI (peça 44) , embora registre a cessão de 290 cortesias para "população de baixa renda", é da lavra de parceiro comercial do responsável. Já em relação ao documento que faz referência ao show de Ponta Porã/MS (peça 43) , sequer se menciona se as cortesias foram destinadas à população de baixa renda. Ademais, em ambos os casos, não há nenhuma evidência de que os beneficiários pactuados tiveram acesso aos shows. Também nesta oportunidade vale questionar a razão pela qual a defesa omitiu informações quanto aos preços praticados no show de Cuiabá/MT e se houve distribuição gratuita de ingressos naquela cidade.
Ainda sobre esse ponto, assiste razão à defesa no sentido de que nosso ordenamento jurídico é constitucionalmente orientado pelo princípio da reserva legal, isso não subtrai, todavia, a obrigação acima referida de que cabe àquele que utiliza recursos públicos fazer prova da sua boa e regular aplicação. Significa dizer que a defesa pode se socorrer de qualquer meio admitido pela lei suficientemente idôneo para fazer prova do que alega, ou seja, de que houve fruição por parte dos beneficiários das medidas de democratização de acesso, o que não se verificou no caso vertente.
Diante dessas considerações, mostra-se infundada a tese de que as contas do responsável devem ser julgadas regulares com ressalva, visto que para a comprovação da correta aplicação dos recursos era imprescindível demonstrar o atendimento das medidas de democratização de acesso pactuadas. Em vista disso, o julgamento pela irregularidade das contas tem respaldo no mencionado art. 90 da IN MinC 01/2013, sendo totalmente descabida, pelas considerações até aqui tecidas, a conclusão de que "eventual insucesso na comprovação total e cabal das medidas de democratização do acesso não pode ser equiparado como descumprimento do objeto".
O último aspecto suscitado pela defesa, que limita o valor do dano ao benefício fiscal auferido pelo patrocinador do projeto, não se sustenta.
A esse respeito é de se ver que Lei Rouanet não apenas traça as principais diretrizes de livre acesso às fontes da cultura, de pleno exercício dos direitos culturais, entre outras, como também trata de modo absolutamente responsável das formas de captação e canalização dos recursos necessários para o setor.
Nesse passo, o art. 2º, I, da Lei estabelece que o Programa Nacional de Apoio à Cultura - Pronac (art. 1º) será implementado, entre outros, pelo Fundo Nacional da Cultura - FNC, sendo que o art. 5º, inciso V, desse diploma deixa claro que o FNC é constituído, entre outros, pelo saldo dos recursos não utilizados na execução dos projetos culturais realizados com os incentivos da lei.
Significa isso dizer que quando a empresa ou a pessoa física resolve ser doador ou patrocinador de recursos essa contribuição consciente e voluntária se dá em prol das ações culturais contempladas pela lei, uma contribuição, frise-se, correspondente ao valor total por ele colocado à disposição do projeto, uma vez que já se sabe de antemão que apenas parte desses recursos produzirá impacto em termos de dedução fiscal.
Assim, a reversão do saldo não utilizado para a composição do FNC esvazia de conteúdo jurídico a alegação de que a restituição do valor integral captado representa forma de enriquecimento ilícito da União, já que os recursos do fundo somente serão aplicados em projetos culturais aprovados (art. 4º, § 2º, da Lei Rouanet) , tanto é assim que a restituição em tela tem como cofre credor o aludido fundo e não o Tesouro Nacional.
Diante dessas considerações, propõe-se a rejeição das alegações de defesa apresentadas Produtora Ciel Ltda. e pelo responsável Cláudio de Oliveira Inácio Júnior. 
Do aproveitamento das circunstâncias objetivas (art. 161 do RITCU) 
63.	De acordo com o que prevê o art. 161 do RITCU, havendo mais de um responsável pelo mesmo fato, a defesa apresentada por um deles aproveitará a todos, mesmo o revel, no que concerne às circunstâncias objetivas, e não aproveitará no tocante aos fundamentos de natureza exclusivamente pessoal.
64.	No caso vertente, a rejeição dos argumentos apresentados pela Produtora Ciel Ltda. e pelo responsável Cláudio de Oliveira Inácio Júnior implica na inexistência de circunstâncias objetivas a serem aproveitadas em favor da responsável Ilna Cristina de Vasconcelos Leite Inácio, dada a identidade da irregularidade incorrida e das condutas verificadas, de modo que não é possível afastar a responsabilidade da aludida administradora pelo dano apurado.
Prescrição da Pretensão Punitiva
Vale ressaltar que a pretensão punitiva do TCU, conforme Acórdão 1441/2016-TCU-Plenário, Relator Min. Benjamin Zymler, que uniformizou a jurisprudência acerca dessa questão, subordina-se ao prazo geral de prescrição indicado no art. 205 do Código Civil, que é de dez anos, contado da data de ocorrência da irregularidade sancionada, nos termos do art. 189 do Código Civil, sendo este prazo interrompido pelo ato que ordenar a citação, a audiência ou a oitiva dos responsáveis.
No caso em exame, verifica-se que não ocorreu a prescrição em relação aos responsáveis, uma vez que não se verificou o transcurso superior a 10 anos entre a irregularidade sancionada, ocorrida em 30/01/2016, data limite para a apresentação da prestação de contas, e o ato de ordenação da citação, ocorrido em 20/07/2020 (peça 12) . 
CONCLUSÃO
Em face da análise promovida na seção "Exame Técnico", verifica-se a responsável Ilna Cristina de Vasconcelos Leite Inácio, embora regularmente citada, deixou transcorrer in albis o prazo regimental para apresentar defesa, em vista do que se impõe que seja considerada revel, dando-se prosseguimento ao processo, com fulcro no art. 12, § 3º, da Lei 8.443/1992.
Verifica-se, ainda, que a defesa apresentada pela Produtora Ciel Ltda. e pelo responsável Cláudio de Oliveira Inácio Júnior não se mostraram aptas a comprovar a boa e regular aplicação dos recursos, devendo ser rejeitadas.
Verifica-se também que não houve a prescrição da pretensão punitiva em relação ao responsável, conforme análise já realizada.
Tendo em vista de não constarem dos autos elementos que permitam reconhecer a boa-fé dos responsáveis, sugere-se que as suas contas sejam julgadas irregulares, nos termos do art. 202, § 6º, do Regimento Interno do TCU, com a imputação do débito atualizado monetariamente e acrescido de juros de mora, nos termos do art. 202, § 1º do Regimento Interno do TCU, descontado o valor eventualmente recolhido.
PROPOSTA DE ENCAMINHAMENTO
Diante do exposto, submetemos os autos à consideração superior, propondo ao Tribunal:
considerar revel a responsável Ilna Cristina de Vasconcelos Leite Inácio (CPF XXX.701.415-XX) , para todos os efeitos, dando-se prosseguimento ao processo, com fulcro no art. 12, § 3º, da Lei 8.443/1992; 
rejeitar as alegações de defesa apresentadas pela Produtora Ciel Ltda. (CNPJ 16.882.829/0001-03) e por Cláudio de Oliveira Inácio Junior (CPF XXX.254.275-XX) ;
julgar irregulares, nos termos dos arts. 1º, inciso I, 16, inciso III, alíneas "b" e "c", da Lei 8.443/1992, c/c os arts. 16, § 2º, alínea "b", 19 e 23, inciso III, da mesma Lei, as contas dos responsáveis Ilna Cristina de Vasconcelos Leite Inácio (CPF XXX.701.415-XX) , Cláudio de Oliveira Inácio Junior (CPF XXX.254.275-XX) e da Produtora Ciel Ltda. (CNPJ 16.882.829/0001-03) , condenando-os de forma solidária ao pagamento das importâncias a seguir especificadas, atualizadas monetariamente e acrescidas dos juros de mora, calculadas a partir das datas discriminadas até a data da efetiva quitação do débito, fixando-lhes o prazo de 15 (quinze) dias, para que comprovem, perante o Tribunal, o recolhimento das referidas quantias aos cofres do Fundo Nacional de Cultura, nos termos do art. 23, inciso III, alínea "a", da citada lei, c/c o art. 214, inciso III, alínea "a", do Regimento Interno do TCU.  
	Data da Ocorrência
	Valor Histórico
	Natureza

	30/07/2013
	400.000,00
	Débito

	31/07/2013
	400.000,00
	Débito

	05/08/2013
	400.000,00
	Débito

	13/04/2016
	1.717,01
	Crédito

aplicar aos responsáveis Ilna Cristina de Vasconcelos Leite Inácio (CPF XXX.701.415-XX) , Cláudio de Oliveira Inácio Junior (CPF XXX.254.275-XX) e da Produtora Ciel Ltda. (CNPJ 16.882.829/0001-03) , individualmente, a multa prevista no art. 57 da Lei 8.443/1992 c/c o art. 267 do Regimento Interno do TCU, fixando-lhes o prazo de 15 (quinze) dias, a contar da notificação, para que comprovem, perante o Tribunal (art. 214, III, alínea "a", do Regimento Interno do TCU) , o recolhimento da dívida aos cofres do Tesouro Nacional, atualizada monetariamente desde a data do acórdão que vier a ser proferido por este Tribunal até a data do efetivo recolhimento, se paga após o vencimento, na forma da legislação em vigor;
autorizar, desde logo, a cobrança judicial das dívidas, caso não atendidas as notificações, na forma do disposto no art. 28, inciso II, da Lei 8.443/1992;
autorizar também, desde logo, se requerido, com fundamento no art. 26, da Lei 8.443, de 1992, c/c o art. 217, §§ 1º e 2º do Regimento Interno do TCU, o parcelamento da (s) dívida (s) em até 36 parcelas, incidindo, sobre cada parcela, corrigida monetariamente, os correspondentes acréscimos legais, fixando-lhes o prazo de 15 (quinze) dias, a contar do recebimento da notificação, para comprovarem, perante o Tribunal, o recolhimento da primeira parcela, e de 30 (trinta) dias, a contar da parcela anterior, para comprovarem os recolhimentos das demais parcelas, devendo incidir, sobre cada valor mensal, atualizado monetariamente, os juros de mora devidos, no caso do débito, na forma prevista na legislação em vigor, alertando os responsáveis de que a falta de comprovação do recolhimento de qualquer parcela importará o vencimento antecipado do saldo devedor, nos termos do § 2º do art. 217 do Regimento Interno deste Tribunal; 
enviar cópia do Acórdão a ser prolatado à Procuradoria da República no Estado da Bahia, nos termos do § 3º do art. 16 da Lei 8.443/1992, c/c o § 7º do art. 209 do Regimento Interno do TCU, para adoção das medidas cabíveis;
enviar cópia do Acórdão que vier a ser proferido à Secretaria Especial de Cultura e aos responsáveis, para ciência;
informar à Procuradoria da República no Estado da Bahia, à Secretaria Especial de Cultura e aos responsáveis que a presente deliberação, acompanhada do Relatório e do Voto que a fundamenta, está disponível para a consulta no endereço www.tcu.gov.br/acordaos, além de esclarecer que, caso requerido, o TCU poderá fornecer sem custos as correspondentes cópias, de forma impressa; e
informar à Procuradoria da República no Estado da Bahia que, nos termos do parágrafo único do art. 62 da Resolução TCU 259/2014, os procuradores e membros do Ministério Público credenciados nesta Corte podem acessar os presentes autos de forma eletrônica e automática, ressalvados apenas os casos de eventuais peças classificadas como sigilosas, as quais requerem solicitação formal.
3.	Anuindo ao encaminhamento proposto pela SecexTCE, o Ministério Público junto ao TCU - MPTCU, em Parecer da lavra do Procurador Marinus Eduardo de Vries Marsico (peça 59) , assim se manifestou:
Cuidam os autos de Tomada de Contas Especial instaurada pelo Ministério da Cultura (MinC) , atualmente Secretaria Especial de Cultura, em desfavor da Produtora Ciel Ltda. e de seus dirigentes, Cláudio de Oliveira Inácio Junior e Ilna Cristina de Vasconcelos Leite Inácio, em razão da não comprovação da boa e regular gestão dos recursos captados com suporte no incentivo fiscal da "Lei Rouanet" e destinados ao Pronac 12-10136 - "Shows Claudia Leitte", que visava à realização de doze shows musicais da cantora Claudia Leitte pelas regiões Norte, Nordeste e Centro-Oeste do Brasil no período de maio, junho e julho de 2012, conforme descrição constante da página 2 da peça 6.
Dos R$ 5.883.100,00 a serem captados no período de 04/03/2013 a 31/10/2013, com prorrogação até 31/12/2015, os proponentes conseguiram arrecadar R$ 1.200.000,00.
O MinC reprovou a prestação de contas por considerar que a documentação apresentada não comprovou que 8,75 % dos ingressos de todos os shows foram distribuídos gratuitamente, que houve a cobrança de preços promocionais nos três shows realizados e que não existiu a comercialização de ingressos por valores superiores ao permitido em Plano de Distribuição. Assim, o encaminhamento foi pela reprovação das contas e necessidade de devolução do recurso captado.
No âmbito do Tribunal, a conclusão técnica foi que as defesas apresentadas pela Produtora Ciel Ltda. e pelo responsável Cláudio de Oliveira Inácio Júnior, lembrando que a Sra. Ilna Cristina de Vasconcelos Leite Inácio quedou-se revel, não se mostraram aptas a comprovar a boa e regular aplicação dos recursos, devendo ser rejeitadas.
Nesse contexto, à vista dos elementos constantes nos autos, manifestamo-nos, no essencial, de acordo com a proposta de encaminhamento uníssona lançada pela SecexTCE às peças 56 a 58. 
	É o Relatório.

Alessandro Dessimoni Vicente (146121/OAB-SP), Andre Almeida Blanco (147925/OAB-SP) e outros, representando Claudio de Oliveira Inacio Junior; Alessandro Dessimoni Vicente (146121/OAB-SP), Andre Almeida Blanco (147925/OAB-SP) e outros, representando Marcio Marques Pedreira.

Procurador Marinus Eduardo De Vries Marsico.

TOMADA DE CONTAS ESPECIAL. NÃO COMPROVAÇÃO DA BOA E REGULAR GESTÃO DE RECURSOS CAPTADOS MEDIANTE INCENTIVO FISCAL DA LEI ROUANET. NÃO COMPROVAÇÃO DA FINALIDADE DE DEMOCRATIZAÇÃO DO ACESSO À CULTURA. CITAÇÃO. REVELIA DE UM DOS RESPONSÁVEIS. REJEIÇÃO DAS ALEGAÇÕES DE DEFESA APRESENTADAS POR OUTROS RESPONSÁVEIS. CONTAS IRREGULARES. DÉBITO. MULTA. COMUNICAÇÕES.

TOMADA DE CONTAS ESPECIAL (TCE)

Secretaria de Controle Externo de Tomada de Contas Especial (SecexTCE).

Em exame tomada de contas especial instaurada pelo Ministério da Cultura - MinC (atual Secretaria Especial de Cultura) em desfavor da Produtora Ciel Ltda. e de seus dirigentes, Cláudio de Oliveira Inácio Junior e Ilna Cristina de Vasconcelos Leite Inácio, em virtude da não comprovação da boa e regular gestão dos recursos captados mediante incentivo fiscal da "Lei Rouanet" e destinados ao Pronac 12-10136 - "Shows Claudia Leitte".
2.	Para a consecução do projeto, que visava à realização de doze shows musicais da cantora Claudia Leitte pelas regiões Norte, Nordeste e Centro-Oeste do Brasil, foi autorizada a captação de valor de apoio no montante de R$ 5.883.100,00, no período de 4/3/2013 a 31/10/2013, prorrogado até 31/12/2015. Do total autorizado, foi captado pelo proponente o valor de R$ 1.200.000,00.
3.	Conforme se depreende do Relatório de TCE (peça 6, p. 281) , a instauração da presente tomada de contas especial decorreu da não consecução dos objetivos pactuados:
4. A execução do projeto foi considerada irregular por meio do Parecer de Avaliação Técnica à págs. 125/130 (0276387) , devido [ao] descumprimento do objeto em virtude do não atendimento das medidas de democratização de acesso pactuadas. Além disso, o Laudo Final sobre a Prestação de Contas - CGARE/DEIPC/SEFIC/MINC Nº 089, págs. 131/132 (0276387) , determinou a reprovação da prestação de contas e a inabilitação do proponente.
4.	O posicionamento da Comissão de TCE, corroborado pelo Certificado de Auditoria, pelo Parecer do Dirigente e pelo Pronunciamento Ministerial, foi no sentido da irregularidade das contas, em razão do prejuízo no valor histórico de R$ 1.200.000,00, devendo ser abatida a quantia restituída de R$ 1.717,01 em 13/4/2016.
5.	No âmbito do TCU, foram devidamente realizadas as citações da Produtora Ciel Ltda. e dos responsáveis Cláudio de Oliveira Inácio Junior e Ilna Cristina de Vasconcelos Leite Inácio, em razão da seguinte irregularidade e conduta (instrução inicial à peça 10) :
a) Irregularidade: não comprovação da boa e regular aplicação dos recursos federais repassados à organização Produtora Ciel Ltda., por força do Projeto Cultural Pronac 12-10136, em decorrência da reprovação da prestação de contas final, por não demonstrar o cumprimento do plano de distribuição pactuado com o Ministério da Cultura. 
 (...) 
c) Conduta: não apresentar documentos que evidenciassem o cumprimento do plano de distribuição pactuado com o Ministério da Cultura, uma vez o órgão identificou que: a) não houve comprovação quanto aos preços praticados nos três shows realizados; b) houve a comercialização de ingressos por valores superiores aos permitidos em Plano de Distribuição e; c) não houve a comprovação da distribuição gratuita de ingressos a beneficiários (população de baixa renda) na proporção de 8,75% do público total
6.	Em exame de mérito do processo, a Secretaria de Controle Externo de Tomada de Contas Especial - SecexTCE (peças 56 a 58) e o Ministério Público junto ao TCU - MPTCU (peça 59) , em pareceres convergentes, posicionaram-se, em síntese, pela revelia da Sra. Ilna Cristina, pela rejeição das alegações de defesa apresentadas, pela irregularidade das contas dos responsáveis e aplicação de multa individual, com base no art. 57 da Lei 8.443/1992.
7.	Desde já declaro minha anuência ao posicionamento uníssono da SecexTCE e do MPTCU, cujos fundamentos adoto como razões de decidir, sem prejuízo de breves considerações.
8.	Conforme bem abordado pela unidade técnica, as alegações produzidas pela Produtora Ciel Ltda. e pelo Sr. Cláudio de Oliveira Inácio Júnior não trouxeram argumentos de mérito novos em relação àqueles apresentados em sede de defesa administrativa, já devidamente refutados Ministério da Cultura.
9.	Ratifico o exame empreendido pela SecexTCE, no sentido de que não houve a comprovação de atendimento ao plano de distribuição pactuado com o Ministério da Cultura. 
10.	Sobre o questionamento alusivo à democratização do acesso à cultura, o simples fato de terem sido realizados shows em localidade fora dos grandes centros (eixo Rio - São Paulo) não significa que os espetáculos estiveram acessíveis a um público que de outra maneira não teria condições econômicas para tanto.
11.	Relativamente aos preços dos ingressos, verifico, igualmente, que a mera indicação de venda de parte dos ingressos em preço inferior ao estabelecido no projeto não permite, por si só, que se estabeleça o necessário liame entre a modicidade dos preços praticados e o alcance da fatia alvo da população pretendida pela Lei Rouanet.
12.	Sobre a ausência de distribuição gratuita do produto cultural, reproduzo trecho do exame da unidade técnica (peça 56) que afasta os argumentos trazidos pela defesa:
47. A esse respeito, como bem pontuado pela pasta ministerial, a declaração de borderô do Show de Picos/PI (peça 44) , embora registre a cessão de 290 cortesias para "população de baixa renda", é da lavra de parceiro comercial do responsável. Já em relação ao documento que faz referência ao show de Ponta Porã/MS (peça 43) , sequer se menciona se as cortesias foram destinadas à população de baixa renda. Ademais, em ambos os casos, não há nenhuma evidência de que os beneficiários pactuados tiveram acesso aos shows. Também nesta oportunidade vale questionar a razão pela qual a defesa omitiu informações quanto aos preços praticados no show de Cuiabá/MT e se houve distribuição gratuita de ingressos naquela cidade.
13.	Por fim, no que concerne à prescrição, apresento considerações específicas, que venho registrando em processos de minha relatoria, conforme trecho do Voto que conduzi no Acórdão 1620/2022-TCU-Segunda Câmara (TC Processo 022.595/2020-1) :
16. No tocante à prescrição da pretensão punitiva, este Tribunal continua aplicando o entendimento fixado no Acórdão 1441/2016-TCU-Plenário, relator Ministro Benjamin Zymler, redator Ministro Walton Alencar Rodrigues, no sentido de que se subordina ao prazo geral de prescrição indicado no art. 205 do Código Civil, a contar da data do fato, com uma única causa interruptiva, que é a citação ou audiência. 
17. Quanto à prescrição da pretensão ressarcitória, esta Corte de Contas continua aplicando o entendimento fixado no Acórdão 2709/2008-TCU-Plenário, da relatoria do Ministro Benjamin Zymler, que se alinhou ao entendimento em vigor no Supremo Tribunal Federal - STF - naquela época, fixado no julgamento do Mandado de Segurança 26.210, da relatoria do Ministro Ricardo Lewandowski, julgado em 04.09.2008, no sentido de que a pretensão de ressarcimento ao erário era imprescritível. 
18. Contudo, ambos entendimentos não são aplicados pelo STF. 
19. A partir do julgamento do Mandado de Segurança 32.201, relator Ministro Roberto Barroso, em 21.03.2017, o STF passou a aplicar as regras da Lei 9.873/1999 como parâmetro para reger a prescrição da pretensão punitiva no âmbito desta Corte de Contas, cujo prazo é de 5 anos, a contar da data do fato. 
20. Mais recentemente, em julgamento concluído em 11.11.2021, o STF apreciou a ADI 5509, relator Ministro Edson Fachin, na qual, sintetizou, nos termos do voto do relator, "a orientação aplicável para a fixação e a contagem dos prazos prescricionais das ações de competência do Tribunal de Contas". 
21. Assim, em resumo, o STF, com fundamento na aplicação combinada da Lei 9.873/1999 com a Lei 8.443/1992 (Lei Orgânica do TCU) e com o entendimento adotado por aquela Suprema Corte no Recurso Extraordinário 636.553, fixou o prazo de prescrição relativo aos processos dos Tribunais de Contas em cinco anos, a contar do vencimento do prazo para prestar contas ou, não havendo o dever de prestar contas, a partir da ciência do fato ilícito pelo TCU. Ou seja, trata-se de entendimento que se aplica tanto à prescrição da pretensão ressarcitória quanto à prescrição da pretensão punitiva. 
22. Por essa razão, tenho entendimento idêntico ao que foi sustentado pelo Ministro Raimundo Carreiro no voto complementar que submeteu à apreciação desta Corte na Sessão Plenária de 1º.12.2022, nos autos do TC-Processo 000.006/2017-3, no qual, após apresentar a evolução da jurisprudência do STF sobre o assunto, Sua Excelência propôs que o entendimento fixado pelo STF na citada ADI 5509 fosse aplicado, de imediato, aos processos em tramitação no TCU. 
23. No entanto, na Sessão Plenária de 09.03.2022, quando da retomada do julgamento do aludido processo, em virtude de pedido de vista de vários ministros, foi prolatado o Acórdão 459/2022-TCU-Plenário, relator Ministro Raimundo Carreiro, revisor Ministro Walton Alencar Rodrigues, no qual esta Corte entendeu por bem não apreciar o mérito da questão naquela oportunidade. Na mesma assentada, decidiu expedir comando à Segecex para a formação de grupo técnico de trabalho para que apresente projeto de ato normativo disciplinando "o tema da prescrição da pretensão ressarcitória e da prescrição da pretensão punitiva no âmbito do controle externo, tendo por base jurisprudência predominante do Supremo Tribunal Federal, adequando-a às especificidades das diversas formas de atuação do Tribunal de Contas da União". 
24. Registro que não proferi voto no julgamento que aprovou o citado Acórdão 459/2022-TCU-Plenário, tendo em vista que meu antecessor no cargo de Ministro desta Corte de Contas, o Ministro Raimundo Carreiro, na condição de relator do aludido processo, já havia votado. 
25. Consequentemente, este Tribunal de Contas continua a aplicar o prazo de 10 anos, a contar da data do fato, para a prescrição da pretensão punitiva, conforme decidido no citado Acórdão 1441/2016-TCU-Plenário, e a imprescritibilidade no tocante à pretensão de ressarcimento ao erário, nos termos decididos no Acórdão 2709/2008-TCU-Plenário, ratificado pelo recente Acórdão 459/2022-TCU-Plenário. 
14.	Feitas essas considerações, verifico que, no caso concreto, segundo a jurisprudência do TCU, firmado no Acórdão 1441/2016-TCU-Plenário, não ocorreu a prescrição da pretensão punitiva, conforme exame empreendido pela Serur, visto que "não se verificou o transcurso superior a 10 anos entre a irregularidade sancionada, ocorrida em 30/01/2016, data limite para a apresentação da prestação de contas, e o ato de ordenação da citação, ocorrido em 20/07/2020".
15.	De igual maneira, observo que, se aplicado ao presente caso o entendimento do STF, com base na Lei 9.873/1999, a prescrição também não se mostra configurada, face ao decurso de prazo inferior a 5 anos entre as datas já referidas acima, independentemente de outras causas interruptivas não mencionadas.
16.	Dessa forma, impõe-se a rejeição das presentes contas, assim como a condenação dos responsáveis ao ressarcimento ao Erário e ao pagamento de multa individual.
17.	Ante o exposto, Voto por que o Tribunal adote o Acórdão que ora submeto à consideração deste Colegiado.
TCU, Sala das Sessões, em 10 de maio de 2022.
ANTONIO ANASTASIA 
Relator